【裁判字號】    97,消債更,396
【裁判日期】    970912
【裁判案由】    更生事件
【裁判全文】
臺灣臺南地方法院民事裁定           97年度消債更字第396號
聲  請  人
即 債 務人  甲○○
上列當事人因消費者債務清理事件聲請更生，本院裁定如下：
    主  文
聲請駁回。
聲請費用由聲請人負擔。
    理  由
一、按債務人與金融機構協商成立者，不得聲請更生或清算，但
    因不可歸責於己之事由，致履行顯有重大困難者，不在此限
    ；本條例施行前，債務人依金融主管機關協調成立之中華民
    國銀行公會會員辦理消費金融案件無擔保債務協商機制與金
    融機構成立之協商，準用前項之規定，消費者債務清理條例
    （下稱本條例）第151條第5項、第6項分別定有明文。又聲
    請更生或清算不合程式或不備其他要件者，法院應以裁定駁
    回之，但其情形可以補正者，法院應定期間先命補正，復為
    本條例第8條所明定。
二、聲請意旨略以：聲請人即債務人甲○○現任奇力光電科技股
    份有限公司員工，每月薪資約新臺幣（下同）30,000元，除
    此薪資收入外，尚有車牌號碼E5-8912號汽車1輛及聯電、矽
    品精密、華泰電子等公司股票各148、190、99股，然累計債
    務總金額已達918,020元，前曾依照中華民國銀行公會會員
    辦理消費金融案件無擔保債務協商機制，與香港商香港上海
    匯豐商業銀行股份有限公司（原中華商業銀行，下稱匯豐銀
    行）等5間金融機構成立協商，每月應還款金額為10,388元
    ，然因債務人每月收入僅30,000元，且須負擔每月支出20,1
    20元及父母2人扶養費每月共5,000元，因原方案之條件過苛
    ，已使債務人不足支付銀行協商金額，遂導致債務人毀諾，
    有不可歸責於己致履行顯有重大困難之事由，符合本條例第
    3條、第151條第5項但書之規定，爰依上開規定，提出財產
    及收入狀況說明書、債權人清冊、債務人清冊，聲請更生等
    語。
三、經查：
    （一）債務人於本件更生聲請前，已於民國95年9月間依金
          融主管機關協調成立之中華民國銀行公會會員辦理消
          費金融案件無擔保債務協商機制，與匯豐銀行等5間
          金融機構成立協商，自95年10月起，分120期，利率
          百分之3，每月10,388元分期償還等情，有債權人匯
          豐銀行97年7月1日民事陳報狀及債務人簽名之協議書
          及無擔保還款計劃書附卷可參，應可認為真實。
    （二）而債務人主張其每月薪資30,000元，因無法負擔每月
          之生活開銷25,120元（包含扶養父母2人扶養費5,000
          元），而導致毀諾云云。經查：
        1.按債務人與金融機構之債權人成立協商後，即應本於
          債權契約，依誠實及信用之原則勉力履行之，債務人
          在履行債務期間，須經歷經濟困苦之過程，其生活程
          度當然必須相當限制，除應積極開源努力勤奮工作以
          增加收入償還債務外，尚須節流儉樸其生活需求而適
          當控制其生活費用支出，以勉力履行債務。本件債務
          人既主張已陷於不能清償債務之困境，然依債務人所
          提出之財產及收入狀況說明書內每月必要支出之膳食
          費、交通費、通訊費及子女扶養費高達14,933元，經
          查債務人並無子女，此有債務人所提出之全戶戶籍謄
          本在卷可參，何以債務人每月必要支出費用竟列子女
          扶養費？另債務人所提出之97年4月份遠傳電信費用
          繳費收據，該月手機通話費高達1,881元，而其所提
          出之車輛維修費用為3,250元。從而，債務人有無儉
          樸其生活需求以適當控制其生活費用支出，並據實陳
          報其每月必要支出費用，已屬可疑。次查，債務人主
          張承租臺南市○○路○段122巷121號2樓房屋，每月房
          租支出費用為4,550元，經本院命其補正並提出資料
          證明，債務人97年7月11日之民事陳報狀所附之房屋
          租賃契約影本上載租賃標的物為臺南縣新市鄉社內村
          社內119號506房，且上載每月租金為6,200元，租賃
          期間自97年5月4日起至98年5月4日止，與債務人所陳
          稱之房租及租屋地址均有差異，則該租賃契約是否真
          實，亦有疑問。
        2.另按「受扶養權利者，以不能維持生活而無謀生能力
          者為限。」，民法第1117條第1項定有明文。債務人
          之父母共有3名子女即債務人甲○○、鄭智維及鄭智
          聰 （均已成年），且鄭智維及鄭智聰亦與債務人之
          父母同居共同生活而有家屬關係，此有債務人提出之
          戶籍謄本在卷可憑，雖債務人陳稱僅其負擔扶養父母
          之費用，然債務人既自稱已身陷鉅額債務而無法清償
          ，何以得以獨自負擔父母之扶養費用？又債務人雖提
          出鄭智聰之中華民國身心障礙手冊影本，上載輕度肢
          障，然債務人並未提出其他文件以證明係由債務人自
          己1人負擔父母之扶養費用，故債務人應只須負擔其
          父3分之1之扶養費用，則依96年度親屬扶養每人免稅
          額為77,000元，據此計算債務人應分擔之扶養費用為
          2,167元（6,500元÷3＝2,167）。另債務人之母張淑
          珍名下有坐落於高雄市○鎮區○○段523號地號土地1
          筆及門牌號碼高雄市○鎮區○○里○○街1巷7號之不
          動產，且債務人亦自陳其母任職清潔工，債務人雖主
          張其每月支出予母親扶養費2,000元，然債務人之母
          親名下既有不動產且有工作，又債務人並未提出任何
          文件證明其確有該筆支出，故本院認定此部分應非事
          實，不足採信。
        3.再者，債務人除每月薪資收入外，尚有聯電、矽品精
          密、華泰電子等公司股票各148、190、99股，業經本
          院函查臺灣集中保管結算所股份有限公司查證屬實，
          有該公司保結消字第0970052128號函附卷可考，則債
          務人若能妥適處分上開股票，所得價款應可用以清償
          部分債務，債務人不思此圖，未將上開股票處分變現
          ，以減輕其所負之債務，卻選擇率爾毀諾，因此導致
          無力清償協商金額，實係債務人自身考量所致，尚非
          不可歸責於債務人之事由。
        4.綜參上情，本院認債務人所自陳每月必要支出達25,1
          20元云云，有多處內容不實，不足採信，本院參酌內
          政部所公告97年度臺灣省低收入戶最低生活費用每人
          每月為9,829元，係按照政府最近1年平均每人消費支
          出（包括食品費、衣著鞋襪費、房租水電費、家居管
          理費、醫療保健費、交通通訊費、娛樂教育費及雜項
          支出）百分之60訂定，故應認聲請人每月必要生活費
          用（包含食、衣、住、行、強制性保險等）依此標準
          以每月9,829元計算，始屬合理。從而，本院認以債
          務人每月收入30,000元計算，縱扣除上開每月必要支
          出費用9,829元及扶養費2,167元，尚餘18,004元可供
          償還其每月協商款10,388元，與債務人所稱無法清償
          債務或有不能清償之虞顯然不符，故債務人並無不可
          歸責於己之事由致履行顯有重大困難甚明。
四、末按債務清償方案既係經當事人於本條例施行前行使選擇權
    所合意成立之債權契約，債務人自應受該成立之契約所拘束
    ，如認該協商成立之清償方案其後有不適當履行之情形，仍
    應誠實面對債務，再循本條例所定之協商機制，誠意向債權
    人協商謀求更合理之清償方案，而非輕率毀諾，逕為聲請更
    生清理程序。雖債務人陳稱每月收入僅30,000元，且須負擔
    每月支出20,120元及父母2人扶養費每月共5,000元，因原方
    案之條件過苛，已使債務人不足支付銀行協商金額，遂導致
    債務人毀諾云云，然債務人每月必要支出費用有多處陳報不
    實之處已如前述，又當初協商時之利率已比債務人原先應負
    擔之利率為低，而債務人勢必於協商前衡量其所得及支出狀
    況，斟酌該協商金額是否為其本身所能負荷，而同意並簽名
    於協議書與還款計劃書，另參以債務人既能如約履行繳納17
    期之協商款，此有匯豐銀行97年7月1日民事陳報狀附卷可參
    ，則債務人並無不能清償債務或有不能清償之虞甚明，故本
    件債務人主張因有不可歸責於己之事由，致履行上開協議內
    容顯有重大困難云云，自非可採。
五、綜上所述，若債務人能妥適處分上開股票，所得價款可用以
    清償部分之債務。再者，債務人與其金融機構之債權人協商
    成立之清償方案後，即應由債務人勉力履行，必以其後發生
    情事變更，在清償期間收入或收益不如預期或驟然減少，致
    該方案履行有重大困難，且因不可歸責於己，始能聲請更生
    或清算，以避免債務人任意毀諾已成立之協商，濫用更生或
    清算之債務清理程序。查債務人於95年度之所得為458,767
    元（平均月收入為38,231元）、96年度之所得為436,620元
    （平均月收入為36,385元），則債務人向本院聲請更生2年
    前之收入並無顯然之變動，債務人並無法提出相關證明文件
    ，證明於與債權人匯豐銀行等5間金融機構協商當時，與本
    件更生聲請時債務人之收入有何明顯不同，故債務人於其家
    庭收入及基本生活、教育等費用之支出狀況並無重大變更，
    則依債務人目前之資力狀況，難謂債務人於金融機構之債權
    人銀行協商後，有何不可歸責於債務人致其履行顯有重大困
    難之事由存在。從而，債務人聲請更生，應已違背本條例第
    151條第5項、第6項之規定，且上開欠缺又屬無從補正，依
    上說明，自應駁回其聲請，爰裁定如主文。
中    華    民    國    97    年    9     月    12    日
                  民事第三庭    法  官  陳志成
上為正本係照原本作成。
如不服本裁定，應於裁定送達後10日內，以書狀向本院提出抗告
，並繳納抗告費新臺幣1千元。
中    華    民    國    97    年    9     月    12    日
                                書記官  黃敏純


司法院資訊處製作；財團法人民間司法改革基金會備份。
